臺灣臺中地方法院民事判決　　　　　　 94年度簡上字第192號
上　訴　人　乙○○
被上訴人　　裕融企業股份有限公司
法定代理人　丙○○
訴訟代理人　甲○○
上列當事人間請求確認本票債權不存在事件，上訴人對於民國94
年4 月7 日本院台中簡易庭94年度中簡字第113 號第一審判決提
起上訴，本院於民國94年9 月23日言詞辯論終結，判決如下：
    主  文
上訴駁回。
第二審訴訟費用由上訴人負擔。
    理  由
一、上訴人起訴主張：被上訴人持如附表所示之本票向本院聲明
    准予強制執行（本院93年度票字第17553 號），惟兩造實素
    昧平生，互不相識，上訴人更未曾簽發系爭本票向被上訴人
    貸款，而被上訴人亦未曾將貸款金額撥入上訴人之帳戶內或
    由上訴人親自提領，是上訴人起初實不知有簽發系爭本票向
    被上訴人貸款之事，嗣上訴人始知本件乃係因上訴人之叔父
    即訴外人楊寶男向上訴人詐稱要借用上訴人之名義購買中古
    車（車號2V-7822）， 使上訴人誤信為真而答應楊寶男之請
    託，未料楊寶男竟趁機勾串被上訴人之業務代表即訴外人林
    育如，共同向上訴人佯稱要辦理中古車買賣過戶之手續，利
    用上訴人年輕無知，依被上訴人業務代表之指示簽名，是簽
    名時上訴人實不知有簽發系爭本票貸款乙事，即上訴人係因
    被詐欺始簽發系爭本票，上訴人亦未收受該貸款，故被上訴
    人持有之系爭本票債權自不存在，爰訴請確認系爭本票債權
    不存在等語（上訴人於原審聲明：確認被上訴人所持有如附
    表所示之本票債權對上訴人不存在。原審為上訴人敗訴之判
    決，上訴人聲明不服提起上訴）。併為上訴聲明：（一）原
    判決廢棄。（二）確認被上訴人所持有本院93年度票字第
    17553 號民事裁定所示之本票【發票日民國（下同）93年8
    月16日、票面金額新台幣（下同）350,000 元、到期日93年
    8 月17日】債權對上訴人不存在。（三）第一、二審訴訟費
    用由被上訴人負擔。
二、被上訴人辯稱：系爭本票確係上訴人所簽發，因上訴人以分
    期付款方式向訴外人譚文松購買車號2V-7822 號自用小客車
    ，譚文松將該債權讓與被上訴人，而上訴人並以該車輛為被
    上訴人設定最高限額424,620 元之第一順位動產抵押權，並
    簽發系爭本票予被上訴人以供擔保等語。併為答辯聲明：（
    一）上訴駁回。（二）第二審訴訟費用由上訴人負擔。
三、本件兩造依民事訴訟法第270 條之1 第1 項第3 款規定，整
    理不爭執事實並協議簡化爭點如下，本院並以不爭執之事實
    為本判決之基礎：
（一）兩造不爭執之事實
    1.如附表所示之本票係上訴人所簽發交付與被上訴人，兩造
      為直接前、後手關係。
    2.車牌號碼2V-7822（出廠年月200208、排汽量1998、引擎
      號碼G6BP0000000）現登記為上訴人所有。
    3.原審卷內第25頁動產擔保交易動產抵押設定書、第26頁債
      權讓與暨動產抵押契約、第27頁汽車買賣合約書內上訴人
      之簽名為真正。
    4.臺灣台中地方法院檢察署94年度偵字第2597號卷第22頁之
      消費者貸款申請書內上訴人之簽名為真正。
（二）本件爭點：系爭本票債權是否存在？
    1.上訴人主張：上訴人係遭訴外人楊寶男、被上訴人之業務
      代表即訴外人林育如共同詐欺始簽發系爭本票，其並未收
      受系爭貸款，故系爭本票債權不存在。
    2.被上訴人主張：系爭本票係上訴人向被上訴人辦理汽車貸
      款350,000 元所簽發以為擔保之用。
四、按被詐欺而為意思表示者，依民法第92條第1 項之規定，表
    意人固得撤銷其意思表示，惟主張被詐欺而為表示之當事人
    ，應就此項事實負舉證之責任（最高法院44年台上字第75號
    判例要旨參照）；且票據行為，為不要因行為，執票人不負
    證明關於給付之原因之責任，如票據債務人主張執票人取得
    票據出於惡意或詐欺時，則應由該債務人負舉證之責（64年
    台上字第1540號判例要旨參照）。本件上訴人既不爭執系爭
    本票之真正，而僅爭執其係因受詐欺始簽發如附表所示之本
    票，亦不知該本票之意義，則上訴人就此有利於己之事實自
    應負舉證之責。經查:
（一）上訴人雖提出臺灣臺中地方法院檢察署94年度偵字第5376
      號、1556號不起訴處分書為證，然審究該案件內容，分別
      是被上訴人及訴外人和潤企業股份有限公司對上訴人提出
      違反動產擔保交易法第38條罪嫌之案件，嗣經該署檢察官
      偵查後雖對上訴人為不起訴處分書，然細究該不起訴處分
      之理由係為「…系爭系用小客車自始即為楊寶男所管理，
      非由被告（即本件上訴人）使用，自難憑空逕認被告客觀
      上有何擅自遷移、處分該車之舉或主觀上有何不法利益之
      意圖…」有該不起訴處分書2 件在卷可稽，並經本院依職
      權調取該偵查卷宗核閱屬實，是檢察官係因未能證明上訴
      人確有管領、占有該車輛，而認上訴人並未涉違反動產擔
      保交易法第38條之罪嫌，惟此尚未能證明上訴人確係因受
      詐欺而簽發系爭本票。
（二）又上訴人就系爭動產擔保交易動產抵押設定書、債權讓與
      暨動產抵押契約、汽車買賣合約書（原審卷第25頁、第26
      頁、第27頁）及消費者貸款申請書（附臺灣台中地方法院
      檢察署94年度偵字第2597號卷第22頁）內其簽名之真正既
      不爭執，自堪認該等文書為真正，是被上訴人主張兩造間
      有動產抵押權設定契約、借貸契約存在，堪信為真實。而
      依前開貸款申請書之記載，上訴人既同意將貸款撥入訴外
      人劉方凰之帳戶內，且上訴人就系爭貸款被上訴人確已撥
      入前開帳戶內亦不爭執，是上訴人以其未收受系爭貸款而
      否認該本票債權之存在，尚有誤會。況系爭車牌號碼2V-7
      822 （出廠年月200208、排汽量1998、引擎號碼G6BP0000
      000）現 既已登記為上訴人所有，而上訴人向被上訴人貸
      款之目的本即為了給付系爭汽車之買賣價金，是被上訴人
      將該貸款撥入訴外人劉方凰之帳戶內應係依契約之本旨提
      出給付，上訴人主張被上訴人前開行為有詐欺之意思表示
      云云，實難憑採。
（三）而系爭動產擔保交易動產抵押設定書、債權讓與暨動產抵
      押契約、汽車買賣合約書及消費者貸款申請書、本票等文
      件之抬頭，既均載有代表文件涵意之名稱，且上訴人亦自
      陳其係高職畢業，則上訴人對該等文件之意涵應無不能了
      解之情事，而上訴人又明知其簽署該等文件係因訴外人楊
      寶男向其借用名義購買系爭汽車所需之手續，即其簽署時
      被上訴人既無隱瞞文件內容之行為，若僅因上訴人個人主
      觀因素致未能細究文件內容，上訴人自不能以此己身過失
      遽論被上訴人有詐欺行為。
五、綜上所述，本件上訴人既未能舉證其確係受詐欺始簽發系爭
    本票、動產擔保交易動產抵押設定書、債權讓與暨動產抵押
    契約、汽車買賣合約書及消費者貸款申請書，其主張系爭本
    票債權不存在為不足採，被上訴人抗辯系爭本票係系爭汽車
    貸款之擔保，尚屬可信。是則上訴人執此主張被上訴人持有
    之系爭本票債權不存在云云，自屬無據。從而，上訴人請求
    確認被上訴人所持有本院93年度票字第17553 號民事裁定所
    示之本票【發票日93年8 月16日、票面金額350,000 元、到
    期日93年8 月17日】債權對上訴人不存在，為無理由，不應
    准許。原審為上訴人敗訴之判決，並無不合。上訴意旨指摘
    原判決不當，求予廢棄改判，為無理由，應予駁回。
六、據上論結，本件上訴為無理由，依民事訴訟法第436 條之1
    第3 項、第449 條第1 項、第78條，判決如主文。
中　　華　　民　　國　　94　　年　　10　　月　　7 　　日
                  民事第四庭    審判長法　官　洪碧雀
                                      法　官　王  銘
                                      法　官　陳添喜
以上正本證明與原本無異
不得上訴
中　　華　　民　　國　　94　　年　　10　　月　　7　 　日
                                書   記   官   黃英寬
┌────────────────────────────┐
│本票附表：                         94年度簡上字第192號  │                                    │
├───┬───────┬────────┬───────┤
│發票人│發    票    日│ 票  面  金  額 │  到  期  日  │
│      │              │   （新臺幣）   │              │                                      │
├───┼───────┼────────┼───────┤
│乙○○│ 93年8月16日  │  350,000元     │ 93年8月17日  │
└───┴───────┴────────┴───────┘
